【裁判字號】    95,訴,1539
【裁判日期】    950724
【裁判案由】    強盜
【裁判全文】
臺灣高雄地方法院刑事判決              95年度訴字第1539號
公  訴  人  臺灣高雄地方法院檢察署檢察官
被      告  戊○○
指定辯護人  本院公設辯護人  陳信凱
上列被告因強盜案件，經檢察官提起公訴（95年度偵字第11583號
），本院判決如下：
    主  文
戊○○搶奪，因脫免逮捕而當場施以強暴，累犯，處有期徒刑陸
年。
    事  實
一、戊○○前於民國92年間，因竊盜案件，經本院以92年度簡字
    第2093號判處有期徒刑3 月確定，於93年1 月21日因縮刑期
    滿執行完畢。詎其仍不知悔改，基於意圖為自己不法所有之
    犯意，於95年4 月21日下午1 時20 分 許，騎腳踏車前往高
    雄縣大寮鄉○○村○○○路吉翔市場附近搜尋行搶目標。適
    見該市場攤販丙○○左手持裝有現金新台幣（下同）2 萬2
    千元、手錶、身分證、駕照與信用卡等物之黑色手提包進入
    市場，戊○○即尾隨在後，趁丙○○不及防備之際，騎乘腳
    踏車由後接近，出手搶奪上開手提包，得手後，旋騎乘腳踏
    車往市場外逃逸。惟丙○○遭搶後，當場大喊「搶劫」並在
    後追躡，適該時正在市場門口附近購物之乙○○聽聞遭搶呼
    聲後，轉頭見丙○○在後追趕戊○○，直覺反應戊○○應為
    搶匪，乃趁戊○○行經身旁時，出手將戊○○連人帶車推倒
    。嗣戊○○摔到後，欲再起身逃離現場時，丙○○已自後追
    趕而來，並為逮捕戊○○，而出手自後勒住其脖子，惟戊○○為求脫免逮捕，竟持前搶得之手提包，向後揮打丙○○身
    體，而當場對其施以強暴。嗣員警據報趕抵現場，始將戊○○捕獲送辦。
二、案經被害人丙○○訴由高雄縣政府警察局林園分局報告臺灣
    高雄地方法院檢察署檢察官偵查起訴。
    理  由
壹、程序部分：
    按被告以外之人（包括證人、鑑定人、告訴人、被害人及共
    同被告等）於審判外之書面陳述雖不符刑事訴訟法第159 條
    之1至 之4 等4 條之規定，而經當事人於審判程序同意作為
    證據，法院審酌該書面陳述作成時之情況，認為適當者，亦
    得為證據。立法意旨在於傳聞證據未經當事人之反對詰問予
    以核實，原則上先予排除。惟若當事人已放棄反對詰問權，
    於審判程序中表明同意該等傳聞證據可作為證據，基於尊重
    當事人對傳聞證據之處分權，及證據資料愈豐富，愈有助於
    真實發見之理念，且強化言詞辯論主義，使訴訟程序得以順
    暢進行，上開傳聞證據亦均具有證據能力。查本件被害人丙○○領回贓物之贓物認領保管單，雖為被告以外之人於審判
    外之書面陳述，屬於傳聞證據，惟該贓物認領保管單嗣經被
    告於審判程序同意作為證據，本院復審酌上開文書之形式及
    取得之過程並無瑕疵、與待證事實具有關連性等情況，認該
    贓物認領保管單，有證據能力。
貳、實體部分：
一、訊據被告戊○○對其曾於上揭時、地遭被害人逮捕之事實固
    均坦承不諱，惟矢口否認有何搶奪及遭被害人丙○○逮捕後
    ，對其施以強暴之犯行，辯稱：伊當時係見被害人手提包置
    於水果攤上，乃趁其不注意之際加以竊取，當場被害人並未
    發覺，係別人發覺後大聲喊叫，被害人才過來追趕，後伊雖
    遭被害人捕獲，惟並未有任何反擊動作云云。經查：
  (一)上開被告趁被害人不備之際，出手搶奪被害人手提包犯行，
    業據證人即被害人戊○○於偵查及審理中證稱：當日我至大
    盤商補貨返回市場時，甫下車回到攤位前，被告即從後搶走
    我手持手提包等語明確（見偵查卷第48頁、本院卷第52 頁
    ），復有贓物認領保管單1 紙（見偵查卷第14頁）、現場照
    片4 張（見偵查卷第22頁）附卷可稽，而該被害人手提包遭
    被告取走當時，內共有現金2 萬2 千元、手錶及銀行信用卡
    等物，可由被告遭逮捕後，所攝現場贓物相片足資認定，則
    本件事發當時，被害人手提包內既有為數不少現金等物，衡
    情應會妥善保管，而不致於隨意放置在往來人潮甚多之市場
    攤位之理，被告辯稱其係自市場攤位上竊得被告手提包云云
    ，已與常情有悖。又被害人見被告取走其手提包後，急忙在
    後追趕並口呼「搶劫」等語，除據其證述明確外，核與證人
    即在場目擊之乙○○證述：我當時在市場門口買水果，聽到
    市場內有人喊「搶劫」，轉過頭即看見被害人在追趕被告等
    語（本院卷第56頁）相符，上開被害人所呼「搶劫」等語，
    雖非法律用語，惟該話語既係被害人突遭被告取走財物，直
    接反應被告犯行所為陳述，衡情應最接近真實，而就一般「
    搶劫」用語描述之犯罪類型，通常係指以非和平手段強取他
    人財物，內容可能與強盜或搶奪犯行較為接近，此與常人若
    發現歹徒竊盜犯行，通常所呼喊者應為「小偷」等語尚有不
    同。從而，本院參酌前述各情，足認被告應係趁被害人不備
    之際，自後搶奪其財物始為實在，被告辯稱該被害人手提包
    係伊竊取而來云云，尚非可採。
  (二)被告搶奪被害人手提包後，於逃逸過程中遭證人乙○○推到
    在地，被害人自後追趕而來，為逮捕被告出手勒住其脖子，
    被告即持被害人手提包向後揮打被告身體等情，除據證人乙○○證述：當時我看到被告騎腳踏車自我對面過來，後面又
    有人喊搶劫，直覺他應該是歹徒，就過去用手將被告推倒等
    語甚明外（見本院卷第56頁）；證人即被害人丙○○對其遭
    被告施暴反擊到庭證稱：我抓住被告後，他就拿皮包向後打
    我，後來因為沒有拿緊，手提包還打到飛出去等語（見本院
    卷第55頁），核與證人即當時亦在現場目擊之市場攤販丁○○證稱：當時我聽到有人在菜市場內高喊搶劫，後來我轉過
    頭去看，看到丙○○由後扣住被告的脖子，被告為了反抗一
    直拿皮包往後揮，有揮打到丙○○，我在旁即撥電話報警，
    後來市場其他攤位的人就上去幫忙制伏被告等語相符（見本
    院卷第71頁），參以上開所述被告向後揮打被害人等情，確
    亦符合常人若遭他人自後勒住脖子，優先選擇乃係向後揮打
    勒住其脖子之人等情相符，上開被害人及證人所述，核與事
    實相符，應屬可採。
  (三)被害人對其遭被告施暴過程，曾多次出庭作證，於警詢中證
    述：當時我要制伏被告，被告就跟我扭打，還用搶來的皮包
    打我的頭部逃逸，這時趕到場的警方與我合力制伏被告等語
    （見偵查卷第10頁）；於偵查中證稱：被告被一名小姐撲倒
    後，我剛好到達，並用手勒住被告脖子，惟被告用手揮拳還
    用手肘頂我，當時被告被我壓在地上時，手提包已掉在地上
    ，所以沒有拿手提包打我等語（見偵查卷第48、49頁），後
    於審理中證稱：我自後架住被告脖子後，被告以拳頭要掙脫
    ，我並用手與被告互打，過程中我兩隻手都淤青，被告也有
    拿手提包向後打我，但因為拿不緊皮包飛出去後，他就用拳
    頭打我等語（見本院卷第52、53頁），綜觀被害人上開所述
    ，對該被告施暴過程，雖有用手揮拳、用手肘頂，甚至2人
    互毆等數種相異說詞，另對於被告是否持手提包對其揮打一
    節，前後說詞亦見反覆，惟按告訴人、證人之陳述有部分前
    後不符，或相互間有所歧異時，究竟何者為可採，法院仍得
    本其自由心證予以斟酌，非謂一有不符或矛盾，即應認其全
    部均為不可採信；尤其關於行為動機、手段及結果等之細節
    方面，告訴人之指陳，難免故予誇大，證人之證言，有時亦
    有予渲染之可能；然其基本事實之陳述，若果與真實性無礙
    時，則仍非不得予以採信（最高法院74年台上字第1599號判
    例意旨參照）。本件在場目擊證人丁○○既證稱僅見被告持
    手提包向後揮打被害人，經核又與被害人於警詢及審理中部
    分證述內容相符，參以丁○○除與被告並無淵源外，其上開
    證述內容，亦非與被害人證述內容完全相符，足見其立場應
    屬中立，所為證言並無偏袒任何一方，是縱被害人證述內容
    有前述先後矛盾等情，惟其證述被告曾持手提包對其揮打等
    語，既與證人丁○○上開證述內容相符，堪認此部分所述即
    為事實，仍得予以採信。
  (四)證人乙○○雖於偵查中證稱：「（問：被告有無反擊壓制他
    的人？）答：我沒有看到，我轉身的時候，市場內的人已經
    出來了，被告倒在地上，其他的人隨後就到，我沒有看到他
    有還手」等語（見偵查卷第54頁），惟其所謂並未看到被告
    反擊他人之真意為何，經其於審理中再次證稱：「（問：當
    時檢察官問你有無看到被告與人扭打，你回答說沒有看到，
    是否為真？）答：因為我把被告推倒‧‧‧然後我也摔倒在
    地，全身很痛，隔了幾分鐘才起來，這幾分鐘的過程就沒有
    看到」等語明確（見本院卷第57頁），證人乙○○既未全程
    見聞被害人逮捕被告過程，其所述未曾看見被告反擊被害人
    等語，僅係就其個人目擊部分所為陳述，尚非代表完整事實
    發生經過，故此部分自不得資為被告有利之認定，併此敘明
    。綜上，被告抗辯其遭逮捕後，未為任何反擊動作所云，顯
    係卸責之詞，難認可採。本件被告確有搶奪被害人手提包，
    且其遭逮捕後，為脫免逮捕，亦曾持手提包向後揮擊被害人
    等情，事證明確，足堪認定。
  (五)至被害人認其逮捕被告時，因遭被告施強暴反擊，受有右手
    大拇指、左手小指挫傷淤青等傷害，雖提出診斷證明書1 紙
    存卷可參（見本院卷第64頁），惟本案被害人自後逮捕被告
    時，曾出手勒住被告脖子等情，已認定如前，是在雙方肢體
    接觸下，該手指所受傷害是否為其自己實施逮捕行為所造成
    ，已非無疑，況本件僅認被告曾持搶得被害人之手提包，向
    後揮擊被害人身體，就該被告所施強暴方式，似亦與被害人
    手指所受傷害無關，是被害人所受上開傷害，並無積極證據
    證明係被告施強暴所造成，故被害人此部分指述尚屬不能證
    明，附此敘明。
二、按準強盜罪之成立，以行為人實施竊盜或搶奪行為後，為防
    護贓物、脫免逮捕或湮滅罪證，而當場對於被害人或追躡之
    第三人，當場施以強暴或足令人心生畏佈之脅迫行為，即足
    當之，至該行為人之強暴或脅迫行為究係出於主動、被動，
    或該強暴、脅迫行為是否達致使不能抗拒程度，抑或是否使
    人受傷均在所不論（最高法院74年度台上字第3225號、89年
    度台上字第1322號判決參照）。是核被告前開趁被害人不備
    之際，騎乘腳踏車自後搶奪被害人手持手提包，當場遭被害
    人逮捕後，復持該手提包揮打被害人之所為，係犯刑法第32
    9 條之準強盜罪。被告前於92年間，因竊盜案件，經本院以
    92年度簡字第2093號判處有期徒刑3 月確定，於93年1 月21
    日因縮刑期滿執行完畢等情，有臺灣高等法院被告前案紀錄
    表、台灣高雄地方法院檢察署刑案資料查註紀錄表各1 紙在
    卷可稽，被告行為後，刑法關於累犯之規定雖有修正，並於
    95年7 月1 日施行，然其係於徒刑執行完畢後，5 年內故意
    再犯本件有期徒刑以上之罪，不論依修正前、後刑法第47條
    之規定，均構成累犯，自不生新舊法比較之問題，應依同法
    第2 條第1 項規定，逕依修正前同法第47條規定論以累犯，
    爰審酌被告正值壯年，不思以正途賺取金錢，竟搶奪他人財
    物，致被害人受有如上財物損失，且於遭捕獲後，又為脫免
    逮捕而對他人施以強暴，嚴重影響社會治安，惡性非輕，犯
    後復飾詞狡卸，態度不佳，惟念其搶奪被害人財物，已遭被
    害人領回，損害已為減輕，及其所施強暴手段，尚屬輕微，
    未使被害人有嚴重傷害等一切情狀，量處如主文所示之刑，
    以資儆懲。
據上論斷，應依刑事訴訟法第299 條第1 項前段，刑法第2 條第1
項前段、第329 條、修正前刑法第47條，判決如主文。
本案經檢察官甲○○到庭執行職務。
中    華    民    國    95    年    7     月    24    日
                  刑事第十二庭  審判長法  官  施柏宏
                                      法  官  林書慧
                                      法  官  黃宗揚
以上正本證明與原本無異。
如不服本判決，應於收受送達後10日內向本院提出上訴書狀。
中    華    民    國    95    年    7     月    26    日
                                      書記官  王壹理
中華民國刑法第329條
（準強盜罪）
竊盜或搶奪，因防護贓物、脫免逮捕或湮滅罪證，而當場施以強暴
脅迫者，以強盜論。


司法院資訊處製作；財團法人民間司法改革基金會備份。
